【裁判字號】    96,訴,8271
【裁判日期】    970729
【裁判案由】    返還借款
【裁判全文】
臺灣臺北地方法院民事判決              96年度訴字第8271號
原      告  甲○○
被      告  乙○○
訴訟代理人  張淑敏律師
上列當事人間請求返還借款事件，本院於中華民國97年7月15日
言詞辯論終結，判決如下：
    主      文
被告應給付原告新臺幣玖拾參萬貳仟伍佰元，及自民國九十六年
九月二十八日起至清償日止，按年息百分之五計算之利息。
原告其餘之訴駁回。
訴訟費用由被告負擔百分之九十八，餘由原告負擔。
本判決第一項於原告以新臺幣參拾貳萬元為被告供擔保後，得假
執行。但被告如以新臺幣玖拾參萬貳仟伍佰元預供擔保，得免為
假執行。
原告其餘假執行之聲請駁回。
    事實及理由
一、按訴狀送達後，原告不得將原訴變更或追加他訴，但擴張或
    減縮應受判決事項之聲明者，不在此限，民事訴訟法第255
    條第1 項第3 款定有明文。本件原告原請求被告給付新臺幣
    （下同）95萬元，及自支付命令送達翌日即民國96年9 月28
    日起至清償日止，按年息5%計算之利息，於訴狀送達後之民
    國97年4 月16日將請求之金額減縮為932,500 元，並將利息
    請求擴張為自94年3 月31日起算，按之上開規定，其所為擴
    張及減縮應受判決事項之聲明，應予准許，合先敘明。
二、原告起訴主張：被告於93年10月間向原告借款95萬元，原告
    乃以所有坐落臺北縣板橋市○○路○ 段245 巷95號15樓之2
    房地為擔保，並以被告為連帶保證人、共同發票人，向交通
    銀行中和分行（現為兆豐銀行雙和分行）融資貸款後借予被
    告，該等款項已匯入被告設於臺北銀行南門分行帳號000000
    000000帳戶，被告則承諾負擔貸款利息，並表示周謝富子、
    周德龍如先行還款，其即提前清償系爭借款。詎被告除於93
    年12月30日、94年1 月25日、94年3 月30日，各清償6 千元
    、6 千元、5 千5 百元外，餘款932,500 元迄未清償，原告
    為確保信用，除自行繳納貸款本息外，另徵得訴外人即原告
    之姊周淑萍同意，以其所有之臺北市○○街89號7 樓房地為
    擔保向遠東銀行辦理較低利率貸款，先行清償交通銀行貸款
    ，現已全數清償完畢。被告自94年3 月30日匯款後即未再清
    償任何款項，迭經原告催討，被告亦置之不理，被告自應自
    94年3 月31日起支付遲延利息，爰依借貸之法律關係，請求
    被告返還系爭借款餘額932,500 元，及自94年3 月31日起支
    付遲延利息等語。並聲明：(一)被告應給付原告932,500 元，
    及自94年3 月31日起至清償日止，按年息5%計算之利息。(二)
    願供擔保，請准宣告假執行。
三、被告抗辯：(一)訴外人即原告之母、被告之婆婆周謝富子於84
    年間，以被告之配偶、原告之弟周金輝為連帶保證人，向北
    投區農會借款300 萬元，因周謝富子怠於清償該借款，周金
    輝之薪資債權遭北投區農會扣押，為解決此一問題，故由被
    告向原告借款95萬元。借得之款項雖匯入被告帳戶，惟其中
    60萬元用以清償周謝富子積欠北投區農會之借款，其中20萬
    元用以清償周謝富子積欠謝正治之借款，其中10萬元用以清
    償周謝富子借用原告配偶黃室苗名義登記之臺北市○○街89
    號7 樓房地積欠銀行之貸款，其餘5 萬元則交付周謝富子、
    周德龍使用。系爭借款既用以清償兩造父母之債務，自得以
    兄弟姐妹間之公帳清償，自93年11月間起至95年間，被告均
    將原告應向交通銀行清償之貸款本息匯入原告設於交通銀行
    中和分行帳號000000000000帳戶，餘額906,554 元，則以借
    用周淑萍名義登記事實上為周謝富子所有之臺北市○○街89
    號7 樓房地向遠東商業銀行貸款清償，被告已未積欠原告任
    何款項，原告請求被告返還系爭借款，並無理由。(二)兩造之
    借貸條件與原告向交通銀行貸款之條件相同，而交通銀行之
    貸款利率較法定利率5%為低，原告以法定利率請求利息，其
    超過交通銀行放款合約約定利率之部分，亦非有理等語。並
    聲明：(一)駁回原告之訴及假執行之聲請。(二)如受不利之判決
    ，願供擔保，請准宣告免為假執行。
四、兩造不爭執之事項：
  (一)被告於93年10月間向原告借款95萬元，原告以其所有坐落臺
    北縣板橋市○○路○ 段245 巷95號15樓之2 房地為擔保，並
    以被告為連帶保證人、共同發票人，向交通銀行融資貸款後
    借予被告，該等款項已匯入被告設於臺北銀行南門分行帳號
    000000000000帳戶。
  (二)被告於93年12月30日、94年1 月25日、94年3 月30日，各清
    償6 千元、6 千元、5 千5 百元。
  (三)原告積欠交通銀行之貸款餘額，業以臺北市○○街89號7 樓
    房地為擔保向遠東銀行貸得之款項全數清償完畢。
五、兩造爭執要點：
  (一)系爭借款是否業經清償完畢？
  (二)原告得否請求按年息5%計算之利息？其利息起算點為何？
六、得心證之理由：
  (一)按請求履行債務之訴，原告就其所主張債權發生原因之事實
    ，固有舉證之責任，若被告自認此項事實而主張該債權已因
    清償而消滅，則清償之事實，應由被告負舉證之責任，此觀
    民事訴訟法第277條之規定自明，最高法院28年上字第1920
    號著有判例意旨可資參照。本件被告就其於93年10月間向原
    告借款95萬元之事實不予爭執，惟抗辯該借款業經清償完畢
    等語，揆諸前揭說明，應由被告就其清償之事實負舉證之責
    。就此，被告提出93年間至95年間帳目表（本院卷第101-10
    3頁），並舉證人周謝富子、周昌憲為證。經查：
  1.被告所提95年帳目表，其上記載「還交銀尾款90萬+6654 」
    等語，固有該帳目表在卷可憑（本院卷第101 頁）。惟依被
    告所陳述之情形，所謂之「公帳」係由周淑雲、周淑萍、周
    金輝、周昌憲提撥一定款項而組成，上開清償交通銀行貸款
    之款項，既係以臺北市○○街89號7 樓房地為擔保向遠東銀
    行貸得，而非由周淑雲等4 人提撥，自難僅以上開帳目表載
    有「還交銀尾款90萬+6654 」等語，即遽論該向遠東銀行貸
    得之款項為「公帳」之一部分。且縱認該向遠東銀行貸得之
    款項為「公帳」之一部分，亦無法推定「公帳」之支出係為
    清償系爭借款之事實，蓋依遠東銀行房屋抵押貸款契約書所
    載（本院卷第140 頁），該遠東銀行貸款實係以原告及周淑
    萍為共同借款人借得，倘「公帳」擬代被告清償系爭借款，
    以原告為系爭借款之債權人，原告理當受領清償即可，何以
    其須與周淑萍為共同借款人向遠東銀行貸款？則自交通銀行
    貸款係以遠東銀行貸款清償，而該遠東銀行貸款係以原告與
    周淑萍為共同借款人借得，系爭借款債務事實上並未消滅，
    原告對外仍負有債務等節觀之，應認原告主張以遠東銀行貸
    款清償交通銀行貸款，係為辦理較低利率之借貸，該貸款為
    其與周淑萍間之內部關係等語，較為可採，尚難僅以該帳目
    表記載「還交銀尾款90萬+6654 」等語，即認系爭借款餘額
    業以遠東銀行貸款清償完畢。
  2.雖證人周謝富子於本院審理時，證稱：「我有賣一塊土地去
    還北投農會的貸款，然後再用四平街的房屋去貸款，還原告
    錢」等語（本院卷第82頁背面）。惟承前所述，向遠東銀行
    貸款者為原告及周淑萍，交通銀行貸款雖經清償，然系爭借
    款債務事實上並未消滅，原告亦未受清償，四平街房地為何
    人所有要不影響此一事實，證人周謝富子上開證言，自不足
    以為有利被告之認定，被告以該房地為周謝富子實際所有，
    抗辯：系爭借款業以該四平街房地貸款所得清償等語，尚不
    足採。
  3.被告所提94年帳目表，其上記載「入金- 交通 (7)」之項目
    ，固有該帳目表附卷可憑（本院卷第102 頁），且據證人周
    謝富子於本院審理時，證稱：「成立公帳的目的是因為四平
    街的房屋要繳貸款及向原告借的95萬元要還，還有生活費用
    ，．．．，每個月公帳都有去還原告錢，繳到94年」等語（
    本院卷第82頁背面），證人周昌憲證稱：「這些公帳用來付
    房貸及水電、瓦斯還有給父母親的錢，所謂給父母親的錢包
    括債務」等語（本院卷第92頁背面）。惟按當事人提出之私
    文書，必先證其真正，始有形式上之證據力，且私文書之真
    正，如他造當事人有爭執者，舉證人應負證其真正之責，觀
    之民事訴訟法第357 條規定自明（最高法院92年臺上字第15
    33號裁判意旨參照）。本件原告既否認上開94年帳目表之真
    正，被告就此復未舉證以實其說，本難僅以該帳目表載有「
    入金- 交通 (7)」之項目，即遽論被告94年間曾以該公帳清
    償系爭借款。實則，依原告所提之存摺影本所載（本院卷第
    70-72 頁），被告先後於93年12月30日、94年1 月25日、94
    年3 月30日，自其帳號000000000000帳戶匯款6 千元、6 千
    元、5 千5 百元予原告，倘證人周謝富子、周昌憲所述為真
    ，系爭借款應由所謂之「公帳」清償，何以被告復自其帳戶
    匯款予原告？並造成該等月份重複清償？凡此，即足見上開
    94年帳目表有關94年間公帳清償交通銀行貸款之記載，及證
    人周謝富子、周昌憲所為證述，均非實在。再者，比對被告
    所提之存摺影本（本院卷第9-10頁），被告所為之支出如係
    公帳，則於相關金額後加註「公款」二字，此觀諸被告於上
    開存摺最後一筆10萬元交易旁註記「安泰（公款）」等字即
    明，倘被告匯予原告之款項屬「公帳」，何以其未為相同之
    註記？顯見被告自行匯予原告之3 筆款項確與所謂之「公帳
    」無涉，此適與被告於本件訴訟之初抗辯：「『被告』自民
    國93年12月間起陸續代周謝富子將應給付交通銀行之借款本
    息（註：最初為每月6,000 元，以後則為5 千多元）存入原
    告於交通銀行中和分行之帳號．．．．」等語相符（本院卷
    第30、66頁），堪認系爭借款、被告所匯之3 筆款項均與所
    謂之「公帳」無涉，上開94年帳目表有關94年間公帳清償交
    通銀行貸款之記載，及證人周謝富子、周昌憲所為證述，應
    與事實不符。況所謂之「公帳」自91年間起即已開始提撥，
    系爭借款則為93年10月間所借，收取公帳之初既尚無系爭借
    款之存在，周淑萍等4 人尚無預先約定公帳用途包括清償系
    爭借款之可能，而渠等事後並未達成以該等款項清償系爭借
    款之協議，則據證人周淑雲即「公帳」繳款人之一於本院審
    理時，證稱：「（公帳包含清償系爭借款？）沒有包括95
    萬元的借款」等語，此益證上開94年帳目表有關94年間公帳
    清償交通銀行貸款之記載，及證人周謝富子、周昌憲證稱公
    帳係用以支付系爭借款等語，確與事實不符而難憑採。因之
    ，本院亦難依憑上開94年帳目表及證人周謝富子、周昌憲之
    證言，認定系爭借款曾以所謂之「公帳」清償之事實。
  4.承上，被告所提93年間至95年間帳目表，及證人周謝富子、
    周昌憲所為證言，均不足以證明原告除上開3 筆款項外曾受
    領清償，原告扣除上開3 筆款項後，請求被告返還借款餘額
    932,500 元（950,000- 6,000- 6,000- 5,500=932,500），
    核屬有據，應予准許。
  (二)次按給付無確定期限者，債務人於債權人得請求給付時，經
    其催告而未為給付，自受催告時起，負遲延責任。其經債權
    人起訴而送達訴狀，或依督促程序送達支付命令，或為其他
    相類之行為者，與催告有同一之效力。又遲延之債務，以支
    付金錢為標的者，債權人得請求依法定利率計算之遲延利息
    。但約定利率較高者，仍從其約定利率。民法第229 條第2
    項、第233 條第1 項定有明文。本件原告雖陳稱：兩造間之
    借款條件與其向交通銀行貸款之條件相同等語（本院卷第82
    頁），惟其亦稱：兩造約定周謝富子、周德龍如先行還款，
    被告即提前清償系爭借款等語（本院卷第69頁），而被告上
    開3 筆清償金額均與原告應支付予交通銀行貸款本息金額不
    同，其並非按交通銀行貸款繳款日為履行，亦有兆豐銀行雙
    和分行函及函附之往來明細、放款合約在卷可憑（本院卷第
    53-63 頁），顯見兩造就系爭借款之清償並未定有確定期限
    ，按之民法第229 條第2 項規定，被告應自支付命令送達翌
    日即96年9 月28日起始負遲延責任（按：支付命令於96年9
    月17日寄存於臺北市政府警察局中山分局長春路派出所，於
    96年9 月27日發生送達之效力），則原告關於系爭借款遲延
    利息之請求，應自96年9 月28日起算，原告請求自94年3 月
    31日起算之遲延利息，於法無據，其超過部分，不應准許。
    又系爭債務係以支付金錢為標的，其遲延後，原告即得依民
    法第233 條第1 項規定請求按法定利率計算之遲延利息，被
    告抗辯：交通銀行之貸款利率較法定利率為低，原告不得以
    法定利率請求利息等語，容有誤會。
七、從而，原告依借貸之法律關係，請求被告給付932,500 元，
    及自96年9 月28日起至清償日止，按年息5%計算之利息，為
    有理由，應予准許，逾此部分之請求，為無理由，應予駁回
    。
八、兩造均陳明願供擔保聲請宣告假執行及免為假執行，就原告
    勝訴部分，經核無不合，爰分別酌定相當擔保金額予以准許
    。至原告敗訴部分，假執行之聲請，亦失所附麗，應併予駁
    回。
九、本件事證已臻明確，兩造其餘攻擊防禦方法及所提證據，核
    與本件判決結果不生影響，爰不另一一論述，併予敘明。
十、結論：本件原告之訴為一部有理由，一部無理由，依民事訴
    訟法第79條、第390條第2項、第392條，判決如主文。
中    華    民    國    97    年    7     月    29    日
                  民事第二庭    法  官  陳秀貞
以上正本係照原本作成。
如對本判決上訴，須於判決送達後20日內向本院提出上訴狀。
中    華    民    國    97    年    7     月    29    日
                                書記官  劉碧輝


司法院資訊處製作；財團法人民間司法改革基金會備份。
